【裁判字號】    99,民專訴,34
【裁判日期】    990817
【裁判案由】    侵害專利權有關財產權爭議
【裁判全文】
智慧財產法院民事判決
                                    99年度民專訴字第34號
原      告  甲○○
訴訟代理人  賴安國律師
複 代 理人  李政憲律師
            丙○○
被      告  帝虹企業股份有限公司
兼 上 一人
法定代理人  乙○○
共      同
訴訟代理人  楊承彬律師
上列當事人間侵害專利權有關財產權爭議事件，本院於99年8 月
3 日言詞辯論終結，判決如下：
    主  文
原告之訴及假執行之聲請均駁回。
訴訟費用由原告負擔。
    事實及理由
一、原告起訴主張其於98年1 月21日取得中華民國第M349255 號
    「托把用脫水桶結構」新型專利（下稱系爭專利），專利期
    間自民國98年1 月21日起至107 年9 月16日止，並業已取得
    比對結果代碼6 「無法發現足以否定其新穎性等要件之先前
    技術文獻等」之技術報告書。惟原告日前於台北縣中和地區
    農會購得被告帝虹企業股份有限公司製造、販賣之「便力拖
    」商品，經原告檢視，發現該商品之技術特徵已落入系爭專
    利申請專利範圍，屬侵害系爭專利權之侵權物品。而系爭專
    利係原告投入大量時間、勞力、成本費用研發而來，今被告
    未經原告同意或授權，即擅自製造、販賣侵害原告系爭專利
    之產品，已造成原告業務上經營利益及信譽之損失，依專利
    法第106 條、第108 條準用同法第84條第1 項、第2 、3 項
    之規定，應負賠償責任。而有關被告產品銷售數量之帳冊資
    料為被告所掌管，原告暫時無從確認損失數額，故依民事訴
    訟法第244 條第4 項規定，以新台幣（下同）200 萬元為全
    部請求之最低金額。爰聲明求為判決：1.被告應連帶給付原
    告200 萬元暨自起訴狀繕本送達之翌日起至清償日止，按年
    息百分之5 計算之利息；2.願供擔保，請准宣告假執行。
二、被告抗辯：
  (一)系爭專利，因不具「進步性」，故不具「可專利性」：
    系爭專利之新穎技術特徵，係針對習知之托把用脫水桶結構
    ，即如中華民國第M3386334號專利所揭之技術特徵中，有關
    「驅動元件」部分之改良。僅係將已知之驅動結構及組裝方
    式，與上開第M3386334號「脫水裝置」新型專利所揭之技術
    特徵作簡易之配合、置換，實為熟習該項技術領域之人所得
    輕易思及，不具「進步性」，茲逐一臚列說明如下：
  1.引證一為97年8 月21日公告之我國第M338634 號「脫水裝置
    」新型專利，其內容所揭之技術特徵，為系爭專利所指明之
    先前技術；而參照引證一專利說明書第一圖至第四圖、申請
    專利範圍及實施方式所載之內容，可知系爭專利與引證一專
    利均為托把用脫水桶結構，其驅動脫水裝置之原理，均為以
    踏板驅動一齒輪，再由該齒輪帶動傳動軸上之齒輪組，再次
    由傳動軸上之齒輪組帶動轉動軸上之單向齒輪，達到旋轉承
    置件以脫水之功效。唯一之差別點僅在於，系爭專利乃將引
    證一專利驅動元件中之推桿單元，簡易置換為「一活動件…
    該活動件之一側設有一踏板…另一側謂有一弧形齒條」，換
    言之，即將踏板與驅動齒輪固定為一體而已，然此二者間不
    論係在方法、功效或結果上，實均無不同。是系爭專利申請
    專利範圍第1 項之技術內容，實為熟習該項技術領域之人，
    依據引證一固有之結構加以簡易之置換、改良即可輕易推導
    ，實不具有進步性。
  2.引證二為84年4 月1 日公告之我國第244479號「拖把絞乾機
    之新型構造（追加二）」新型專利，參照引證二專利說明書
    第一圖，以及申請專利範圍及「創作說明」欄之記載：「…
    …該踏板21除了設有一迴轉端27外，該迴轉端27並從其適當
    位置處斜向延伸而設有一腳踏板部28……其一側適當位置處
    並設有一傘形齒段30」（專利說明書第5 頁第11行至第14行
    ）、「……該迴轉端27除了以其上所設之傘形齒段30與該直
    立轉動軸23所設之傘形齒26嚙合在一起外，該迴轉端27則另
    設有一迴力彈簧31，所以當使用者往復以腳踩踏該踏板21所
    設之腳踏板部28並同時配合該迴力彈簧31之作動時，該直立
    轉動由23乃可因該傘形齒段27與該傘形齒26之連動而產生單
    向轉動之功能。」是已揭露原告系爭專利之將踏板與齒輪固
    定為一體，做為驅動元件之結構，從而，熟習該項技術領域
    之人藉由結合引證一及引證二之先前技術，亦即只要將引證
    一脫水裝置結構中之驅動結構，置換如引證二習知之驅動結
    構，即可輕易推導出原告系爭專利申請專利範圍第1 項所載
    之全部技術內容，故原告系爭專利申請專利範圍第1 項實不
    具「進步性」。
  3.引證三為90年3 月1 日公告之我國第42495 號「濕拖把擠壓
    裝置」新型專利，參照引證三專利說明書第1 圖，以及申請
    專利範圍及「創作說明」欄之記載：「……當踏桿24被向下
    踏踩時，第一轉盤2 可以先驅動第二轉盤3 之爪31動作，使
    爪31終端向中央靠近夾壓拖把棉線，以及，該第二轉盤3 之
    球面凸體36滑越結合板15之彈性卡體151 （如第八圖所示）
    時，該第二轉盤3 可以被驅動旋轉（如第八圖所示），形成
    該拖把棉線被擰乾其水份者。」（見專利說明書第7 頁）即
    可證，引證三同樣係一拖把用脫水桶裝置，同樣係以腳踏方
    式帶動驅動元件，進而帶動傳動元件，再次帶動轉動元件，
    做為脫水桶運轉之方法，而其中，業已揭露等同於原告系爭
    專利之將踏板與齒輪固定為一體，做為驅動元件之結構，是
    再參照上開所述，熟習該項技術領域之人藉由結合引證一及
    引證三之先前技術，亦可輕易推導出原告系爭專利申請專利
    範圍第1 項之技術內容，故原告系爭專利申請專利範圍第1
    項不具有「進步性」，實屬明確。
  4.另有關系爭專利申請專利範圍第2 項技術特徵，除參照申請
    專利範圍所載之內容外，並參照其第四圖及實施方式記載之
    內容，乃在於踩踏板設置所在之轉動軸上，設一復歸彈簧，
    做為踏板復位之用；然而，依據引證二之「拖把絞乾機之新
    型構造（追加二）」追加新型專利說明書第一圖及創作說明
    內容所載，已明確揭露如系爭專利申請專利範圍第2 項內容
    所示，於踩踏板設置所在之轉動軸上，同軸設一復歸彈簧，
    作為踏板復位之用之結構。故熟習該項技術領域之人，藉由
    結合引證一及引證二之先前技術，即可輕易推導出原告系爭
    專利申請專利範圍第2 項所示之技術內容。
  5.綜上，系爭專利因不具進步性而不具有可專利性，依據智慧
    財產案件審理法第16條第2 項之規定，原告自不得對被告主
    張民事損害賠償之權利。
  (二)被告系爭產品是否落入原告系爭專利申請專利範圍？又何項
    之申請專利範圍？究屬文義侵權或均等侵權？均屬本件原告
    請求是否有理由之前提事實，依法應由原告負舉證之責任，
    而遍觀本件原告起訴狀之全文，尚未就此部分加以說明及舉
    證。
  (三)侵害專利權之行為，依法亦屬侵權行為態樣之一種，自仍應
    以行為人主觀上具有故意或過失，方始該當，故原告應依法
    就被告有侵害其系爭專利權之故意或過失負舉證之責任，方
    得進一步請求被告負損害賠償之責任。
  (四)倘被告該當侵權行為之構成要件，而對原告應負損害賠償之
    責任，則原告得請求之損害賠償數額為何？原告就此亦未盡
    舉證之責。
  (五)並請求駁回原告之訴，如受不利判決，請准供擔保免為假執
    行。
三、兩造不爭執之事實：
  (一)原告甲○○為系爭中華民國第M349255 號「托把用脫水桶結
    構」新型專利之專利權人，專利期間自98年1 月21日至107
    年9 月16日。
  (二)原告系爭專利之申請日期為97年9 月17日、公告日為98年1
    月21日。
  (三)原告於99年3 月3 日向台北縣中和地區農會購得之「便力拖
    」產品，為被告公司所製造、銷售。
四、兩造主要爭點及本院之判斷：
  (一)按「當事人主張或抗辯智慧財產權有應撤銷、廢止之原因者
    ，法院應就其主張或抗辯有無理由自為判斷，不適用民事訴
    訟法、行政訴訟法、商標法、專利法、植物品種及種苗法或
    其他法律有關停止訴訟程序之規定。前項情形，法院認有撤
    銷、廢止之原因時，智慧財產權人於該民事訴訟中不得對於
    他造主張權利。」、「智慧財產民事及刑事訴訟中，當事人
    主張或抗辯智慧財產權有應撤銷、廢止之原因，且影響民事
    及刑事裁判之結果者，法院應於判決理由中，就其主張或抗
    辯認定之，不得逕以智慧財產權尚未經撤銷或廢止，作為不
    採其主張或抗辯之理由；亦不得以關於該爭點，已提起行政
    爭訟程序，尚未終結為理由，裁定停止訴訟程序。」，智慧
    財產案件審理法第16條及智慧財產案件審理細則第28條第1
    項定有明文。本件被告既於本件審理中抗辯原告系爭專利有
    應撤銷之原因存在，揆諸上開說明本院即應自行認定系爭專
    利有無應撤銷之原因存在。又依系爭專利申請時之專利法（
    即現行專利法）第94條第1 項規定：「凡可供產業上利用之
    新型，無下列情事之一者，得依本法申請取得新型專利：一
    、申請前已見於開物或已公開使用者。…」同條第4 項規定
    ：「新型係運用申請前既有之技術或知識，而為熟習該項技
    術所能輕易完成且未能增進功效時，雖無前項所列情事，仍
    不得依本法申請取得新型專利。」，若有上開事由存在，依
    同法第107 條第1 項第1 款規定，即構成新型專利權撤銷之
    事由，而此為本件原告得否對被告求償之前提條件，是依上
    開規定意旨，自應就原告系爭專利之有效性問題先為判斷。
  (二)系爭專利因是否因不具進步性而有得撤銷之原因部分：
  1.系爭專利之主要創作目的係為提供一種托把用脫水桶結構，
    其係有效簡化結構、組裝簡單及方便使用之效果（代表圖式
    如附圖一所示）。其申請專利範圍共計2 項，其中第1 項為
    獨立項，第2 項為附屬項，內容如下：
  一種托把用脫水桶結構，其係包括：一外殼體，該外殼體設
    有一上容置室及一下容置室，且該外殼體於該下容置室之一
    側設有一缺口；一驅動組，該驅動組容置於該下容置室內，
    且該驅動組設有一底座，該底座設有兩翼片，並於兩翼片間
    樞設有一活動件及一傳動件，該活動件之一側設有一踏板，
    該踏板穿出該外殼體之缺口，而另側設有一弧形齒條，該傳
    動件同軸設有一傳動齒輪及一第一斜齒輪，該傳動齒輪嚙合
    於該弧形齒條；一傳動組，該傳動組設有一樞軸，且該樞軸
    樞穿該上容置室，並該樞軸於該上容置室固設有一承置件，
    該承置件設有複數孔隙，且該單向軸承外周設有一第二斜齒
    輪，以供該第二斜齒輪嚙合於該第一斜齒輪。
  如申請專利範圍第1 項所述之托把用脫水桶結構，其中該驅
    動組之活動件設有一軸，且該軸穿套設有一復歸彈簧，並該
    軸樞設於該底座之兩翼片，該復歸彈簧之兩端分別抵頂於該
    活動件及其中一翼片。
  2.被告抗辯系爭專利不具進步性所提之證據及組合：
    被告提出引證一為97年8 月21日公告之我國新型專利第M338
    634 號「脫水裝置」案；引證二為84年4 月1 日公告之我國
    新型專利第244479號「拖把絞乾機之新型構造（追加二）案
    ；引證三為90年3 月1 日公告之我國新型專利第424495號「
    濕拖把擠壓裝置」案，主張引證一或引證一與引證二組合或
    引證一與引證三組合可證明系爭專利申請專利範圍第1 項不
    具進步性，引證一與引證二組合可證明系爭專利申請專利範
    圍第2 項不具進步性。
  3.引證一不能證明系爭專利申請專利範圍第1項不具進步性：
    引證一揭示一種脫水裝置，係用以將一含水物件加以脫水，
    包含：一殼體，其內係具有一容置空間及一裝置部，該容置
    空間與該裝置部係以一間隔元件隔開；一轉動單元，包含：
    一承置元件，係設置於該容置空間，以容置該含水物件；以
    及一傳動軸，係設置於該裝置部，並連結該承置元件；一傳
    動單元，係設置於該裝置部，並與該傳動軸相連接；以及一
    推桿單元，係與該傳動單元相連接；其中，在操作該推桿單
    元時，該推桿單元係機械性地驅動該傳動單元，且該傳動單
    元係驅使該轉動單元轉動，藉以使該含水物件脫水（其相關
    圖式如附圖二所示）。經查系爭專利與引證一（參見引證一
    說明書第5 頁先前技術）均為托把用之脫水裝置，兩者之外
    殼體內皆形成有一上容置室及一下容置室，且皆係利用設置
    於下容置室，設有復歸彈簧（即引證一之彈性元件35）之踏
    板（即引證一之踏板41）驅動傳動齒輪結構，並藉由傳動齒
    輪依序帶動樞軸（即引證一之傳動軸22）上之齒輪，而使樞
    軸旋轉，該樞軸樞穿於該上容置室，另於樞軸上設有單向軸
    承（引證一係使用單向齒輪34）而使樞軸呈單向旋轉，達到
    旋轉承置件（即引證一之承置元件21）以達將托把脫水之功
    效。惟細究系爭專利與引證一兩者之齒輪組之傳動結構特徵
    ，系爭專利乃係利用設於踏板之弧形齒條，以軸230 為中心
    做圓周反復運動直接驅動齒輪組，並且利用斜齒輪組改變齒
    輪轉動之方向；反觀引證一其係利用齒排做直線反復運動驅
    動齒輪組，而且該齒輪組皆屬正齒輪，依序傳動並未改變齒
    輪轉動之方向；兩者結構及齒輪帶動方式明顯不同，該技術
    領域具通常知識者並無法由引證二而輕易完成系爭專利申請
    專利範圍第1 項之內容，尚難據以指稱系爭專利申請專利範
    圍第1 項不具進步性。
  4.引證一及引證二之組合可證明系爭專利申請專利範圍第1 項
    不具進步性：
    系爭專利與引證一兩者之齒輪組之傳動結構特徵，系爭專利
    乃係利用設於踏板之弧形齒條，以軸230 為中心做圓周反復
    運動直接驅動齒輪組，並且利用斜齒輪組改變齒輪轉動之方
    向；引證一其係利用齒排做直線反復運動驅動齒輪組，而且
    該齒輪組皆屬正齒輪，依序傳動並未改變齒輪轉動之方向；
    兩者結構及齒輪帶動方式明顯不同。惟經查前述系爭專利申
    請專利範圍第1 項與引證一齒輪組傳動結構之差異特徵已揭
    示於引證二中。引證二主要係將本創所設之絞乾器套置在一
    貫穿一矩形桶底部之直立轉動軸上，俾藉著特設於該矩形桶
    外側底部之踏板以驅動該直立轉動軸旋轉，進而帶動該絞乾
    器進行拖把之施轉絞乾功能者。該直立轉動軸之近底端處則
    同軸設有一傘形齒; 至於該踏板除了以設有中央孔洞之迴轉
    端套置於該橫軸上外，該迴轉端並設有一從其適當位置處斜
    向延伸至該矩形桶外側之腳踏板部，另該迴轉端之一側適當
    位置處則設有一與該直立轉動軸嚙合之傘形齒段，而該迴轉
    端則更設有一迴力彈簧，俾使該迴轉端於產生轉動後，可進
    一步藉該迴力彈簧使該迴轉端產生反向轉回之狀況（其相關
    圖式如附圖三所示）。引證二之驅動裝置亦是利用設有迴力
    彈簧(31)之踏板(21)帶動一傘形齒段(30)，以軸(25)為中心
    做圓周反復運動，並由傘形齒段與傘形齒(26)囓合而使樞穿
    於該上容置室直立之轉動軸(23)旋轉，並且利用傘形齒組（
    即斜齒輪組）改變齒輪轉動之方向，該轉動軸並設有單向軸
    承（引證二說明書第5 頁參照），而使轉動軸成單向旋轉。
    由上可知，引證二與系爭專利申請專利範圍第1 項皆係利用
    設於踏板之弧形齒條，以軸為中心做圓周反復運動直接驅動
    齒輪組，並且利用斜齒輪組改變齒輪轉動之方向，兩者原理
    、目的皆屬相同，系爭專利申請專利範圍第1 項之齒輪組合
    雖與引證二略有不同，惟引證二設於踏板之傘形齒段(30)係
    直接囓合於轉動直立之轉動軸之傘形齒(26)；而系爭專利以
    設於踏板之弧形齒條囓合於轉動樞軸之第一斜齒輪(241) ，
    另以傳動齒輪(240) 及弧形齒條(232) 帶動。二者相較，引
    證二直接以設於踏板之傘形齒段(30)直接囓合於轉動直立之
    轉動軸之傘形齒(26)帶動，不須像系爭專利較另以傳動齒輪
     (240)及弧形齒條(232) 帶動，較為簡便有效。是系爭專利
    申請專利範圍1 項該結構上之差異，屬同軸轉動齒輪傳動之
    基本常識，為簡單的機械結構之改變，為該技術領域中具有
    通常知識者顯能輕易改變，且未較引證二有不可預期之功效
    。故系爭專利申請專利範圍第1 項實為引證一及引證二之輕
    易組合，且未有不可預期之功效，為該新型專利所屬技術領
    域中具通常知識者顯能輕易完成，不具進步性。
  5.引證一及引證三之組合可證明系爭專利申請專利範圍第1 項
    不具進步性：
    系爭專利與引證一兩者之齒輪組之傳動結構特徵，系爭專利
    乃係利用設於踏板之弧形齒條，以軸為中心做圓周反復運動
    直接驅動齒輪組，並且利用斜齒輪組改變齒輪轉動之方向；
    引證一係利用齒排做直線反復運動驅動齒輪組，而且該齒輪
    組皆屬正齒輪，依序傳動並未改變齒輪轉動之方向；兩者結
    構及齒輪帶動方式明顯不同。惟前述系爭專利申請專利範圍
    第1 項與引證一齒輪組傳動結構之差異特徵已揭示於引證三
    中。引證三揭示一種濕拖把擠壓裝置，主要是由一桶本體內
    設有轉盤，該轉盤設有數爪，該轉盤被傳動後，由爪先作縮
    夾拖把之棉線，該轉盤再轉動，使水液被擰乾。第一轉盤(2
    ) 係位於桶本體1 上容室11近底部位置，由一樞轉軸(21)位
    於隔板(10)樞轉，該樞轉軸(21)上有傘形齒輪(22)，傘形齒
    輪(22)與一樞接在桶本體(1) 下容室(12)側壁之斜齒輪(23)
    相嚙合，斜齒輪(23)被一踏桿(24)帶動旋轉，踏桿(24)一端
    伸出在桶本體(1) 外側，可以被踏踩者，且該踏桿(24)可以
    被彈性元件(25)引拉復位；第一轉盤(2) 本身設數槽溝(26)
    ，槽溝(26)可以被第二轉盤(3) 之爪(31)所設導柱(34)卡入
    ，使該第一轉盤(2) 可以驅動第二轉盤(3) 之爪(31)動作，
    以及驅動該第二轉盤(3) 旋轉者（其相關圖式如附圖四所示
    ）。引證三之驅動裝置亦是利用設有彈性元件(25)之踏板(2
    4)帶動一斜齒輪(23)，以該斜齒輪之軸為中心做圓周反復運
    動，並由斜齒輪與傘形齒輪(22)囓合而使樞穿於該上容置室
    直立之樞轉軸(21)旋轉，並且利用斜齒輪組（即傘形齒輪組
    ）改變齒輪轉動之方向。由上可知，引證三與系爭專利申請
    專利範圍第1 項皆係利用設於踏板之弧形齒條或齒輪，以軸
    心做圓周反復運動直接驅動齒輪組，並且利用斜齒輪組改變
    齒輪轉動之方向，兩者原理、目的皆屬相同，系爭專利申請
    專利範圍第1 項之齒輪組合雖較引證三略有不同，惟引證三
    直接以踏板帶動斜齒輪(23)直接囓合於轉動直立之樞轉軸之
    傘形齒輪(22)；而系爭專利以設於踏板之弧形齒條囓合於轉
    動樞軸之第一斜齒輪(241) ，另以傳動齒輪(240) 及弧形齒
    條(232) 帶動。二者相較，引證三之斜齒輪(23)連接設踏板
    ，踏板作動直接轉動斜齒輪(23)，帶動樞轉軸之傘形齒輪(2
    2)，構件較系爭專利簡單，且作動更便捷有效率。是系爭專
    利申請專利範圍第1 項該結構上之差異，屬同軸轉動齒輪傳
    動之基本常識，為簡單的機械結構之改變，為該技術領域中
    具有通常知識者顯能輕易改變，且未較引證三有不可預期之
    功效。故系爭專利申請專利範圍第1 項實為引證一及引證三
    之輕易組合，且未有不可預期之功效，為該新型專利所屬技
    術領域中具通常知識者顯能輕易完成，不具進步性。
  6.引證一及引證二之組合可證明系爭專利申請專利範圍第2 項
    不具進步性：
  系爭專利申請專利範圍第2 項為第1 項之附屬項，包括所依
    附之第1 項之所以組成外，其附加的特徵為「其中該驅動組
    之活動件設有一軸，且該軸穿套設有一復歸彈簧，並該軸樞
    設於該底座之兩翼片，該復歸彈簧之兩端分別抵頂於該活動
    件及其中一翼片」。
  引證一及引證二之組合足以證明系爭專利申請專利範圍第1
    項不具進步性已如前述，而引證二之拖把絞乾機亦已揭示底
    部係形成一縱向凹槽(11)，並有一橫軸（25，相當於系爭專
    利之軸）穿設於縱向凹槽之兩壁（相當於系爭專利之兩翼片
    ），而該橫軸亦穿套設有一迴力彈簧(31)，該迴力彈簧(31)
    之兩端分別抵頂於該踏板結構（21，相當於系爭專利之活動
    件）及其中縱向凹槽之一壁（相當於系爭專利之一翼片），
    故引證二已完全揭示系爭專利申請專利範圍第2 項所附加之
    特徵。故引證一及引證二之組合亦足以證明系爭專利申請專
    利範圍第2 項不具進步性。
  (三)綜上所述，被告所提出之上揭證據組合可證明系爭專利申請
    專利範圍不具進步性，原告主張其系爭專利有進步性云云，
    核非可採。系爭專利既不具進步性而有專利法第107 條第1
    項第1 款之撤銷原因，則依智慧財產案件審理法第16條第2
    項規定，原告於本件民事訴訟中自不得以系爭專利權對於被
    告主張權利。從而，原告主張被告之系爭產品已落入系爭專
    利請求項範圍內而侵害系爭專利權，請求被告賠償所受損害
    ，而請求如訴之聲明所示，為無理由，應予駁回。原告之訴
    既經駁回，其假執行之聲請亦失所依附，應併予駁回。
五、因本件事證已臻明確，兩造其餘爭點及攻擊防禦方法，經斟
    酌後認與判決結果不生影響，均毋庸再予論述；原告於本件
    言詞辯論終結後，復於99年8 月13日提出聲請再開言詞辯論
    狀，聲請再開言詞辯論，亦無必要，均附此敘明。
六、據上論結，本件原告之訴為無理由，依智慧財產案件審理法
    第1 條，民事訴訟法第78條，判決如主文。
中    華    民    國    99    年     8    月   17     日
                    智慧財產法院第二庭
                                法  官  陳忠行
以上正本係照原本作成。
如不服本判決，應於收受送達後20日內向本院提出上訴書狀，其
未表明上訴理由者，應於提出上訴後20日內向本院補提理由書狀
（均須按他造當事人之人數附繕本），如委任律師提起上訴者，
應一併繳納上訴審裁判費。
中    華    民    國    99    年     8    月   17     日
                                書記官  陳士軒


司法院資訊處製作；財團法人民間司法改革基金會備份。
